臺灣士林地方法院刑事判決
111年度審金訴字第619號
公  訴  人  臺灣士林地方檢察署檢察官  
被      告  楊茂崑




上列被告因詐欺等案件，經檢察官提起公訴（111年度偵字第132
81號），因被告於準備程序中就被訴事實為有罪之陳述，經告知
簡式審判程序之旨，並聽取當事人之意見後，經本院合議庭裁定
由受命法官獨任進行簡式審判程序，判決如下：
    主  文
楊茂崑犯三人以上共同冒用公務員及政府機關名義詐欺取財罪，
處有期徒刑壹年肆月。如附表「偽造之印文及數量」欄所示偽造
之印文均沒收；未扣案之犯罪所得新臺幣捌仟元沒收，於全部或
一部不能沒收或不宜執行沒收時，追徵其價額。
    事實及理由
一、程序部分
    按除被告所犯為死刑、無期徒刑、最輕本刑為3年以上有期
    徒刑之罪或高等法院管轄第一審案件者外，於第一次審判期
    日前之準備程序進行中，被告先就被訴事實為有罪之陳述時
    ，審判長得告知被告簡式審判程序之旨，並聽取當事人、代
    理人、辯護人及輔佐人之意見後，裁定進行簡式審判程序，
    刑事訴訟法第273條之1第1項定有明文。經核本案被告楊茂
    崑所犯係死刑、無期徒刑、最輕本刑為3年以上有期徒刑以
    外之罪，其於準備程序中就被訴事實為有罪之陳述，經告知
    簡式審判程序之旨，並聽取公訴人、被告之意見後，本院合
    議庭爰依首揭規定，裁定由受命法官獨任進行簡式審判程序
    。是本案之證據調查，依同法第273條之2規定，不受同法第
    159條第1項、第161條之2、第161條之3、第163條之1，及第
    164條至170條所規定證據能力認定及調查方式之限制，合先
    敘明。
二、本案犯罪事實及證據，除均引用檢察官起訴書之記載（如附
    件）外，另更正並補充如下：
　㈠事實部分：起訴書犯罪事實欄一第2至3行所載「楊茂崑與該
    詐欺集團成員」應更正為「楊茂崑與『鄭一凱』及其他不詳詐
    欺集團成員」；第4行關於所載「公務員」後應補充「及公
    務員」；第6至8行所載「楊茂崑並交付該詐騙集團所偽造之
    臺北地方法院地檢署監管科收據、臺北地方法院地檢署傳票
    予張月雲收執」應更正為「楊茂崑並交付上開詐欺集團所偽
    造之蓋有偽造之『法務部行政執行署台中凍結管制命令執行
    官印』印文、假冒主任檢察官王文和等公務員名義之『臺北地
    方法院地檢署監管科』公文書、蓋有偽造之『法務部行政執行
    署台北執行處凍結管制命令印』、『檢察官施教文傳票專用』
    、『書記官楊英杰傳票專用』印文之『臺灣臺北地方法院地檢
    署刑事傳票』公文書予張月雲收執」。
　㈡證據部分補充：被告於本院民國111年7月25日準備程序及審
    理中所為之自白。　
三、論罪科刑
　㈠按洗錢防制法於105年12月28日修正公布，並於106年6月28日
    生效施行（下稱新法），新法第14條第1項之一般洗錢罪，
    祇須有第2條各款所示行為之一，而以第3條規定之特定犯罪
    作為聯結即為已足。另過去實務認為，行為人對犯特定犯罪
    所得之財物或利益作直接使用或消費之處分行為，或僅將自
    己犯罪所得財物交予其他共同正犯，祇屬犯罪後處分贓物之
    行為，非本條例所規範之洗錢行為，惟依新法規定，倘行為
    人意圖掩飾或隱匿特定犯罪所得來源，而將特定犯罪所得直
    接消費處分，甚或交予其他共同正犯予以隱匿，或由共同正
    犯以虛假交易外觀掩飾不法金流移動，即難認僅單純犯罪後
    處分贓物之行為，應仍構成新法第2條第1或2款之洗錢行為
    （最高法院108年度台上字第2057號、第2425號、第2402號
    判決意旨參照）。查：被告與「鄭一凱」及其他不詳詐欺集
    團成員對告訴人張月雲所為，構成刑法第339條之4第1項第1
    款、第2款加重詐欺取財罪，此如後述，係最輕本刑6月以上
    有期徒刑之罪，屬洗錢防制法第3條第1款所稱特定犯罪，而
    本案詐騙手法，係先由不詳詐欺集團成員對告訴人施以詐術
    ，使告訴人依詐欺集團成員之指示提領款項後，由被告前去
    向告訴人收取，被告於取得款項後，即將贓款再轉交予「鄭
    一凱」上繳至本案詐欺集團，以此方式掩飾、隱匿該特定犯
    罪所得之去向及所在，揆諸上開說明，自非單純犯罪後處分
    贓物之與罰後行為，而該當洗錢防制法第2條第2款所指之洗
    錢行為無訛。
　㈡次按刑法上所稱之「公文書」，係指公務員職務上製作之文
    書，與其上有無使用「公印」無涉；若由形式上觀察，文書
    之製作人為公務員，且文書之內容係就公務員職務上之事項
    所製作，即令該偽造之公文書上所載製作名義機關不存在，
    或該文書所載之內容並非該管公務員職務上所管轄，然社會
    上一般人既無法辨識而仍有誤信為真正之危險，仍難謂非公
    文書。經查：本案被告持以詐騙告訴人所用之如附表所示之
    「臺北地方法院地檢署監管科」、「臺灣臺北地方法院地檢
    署刑事傳票」公文書，形式上已表明由「臺北地方法院地檢
    署」所出具，內容並與刑事案件之偵辦相關，所使用印文又
    表彰公務機關名銜，縱實際上並無「監管科」之設置，仍有
    表彰公務員本於職務而製作之意，且縱該文書所使用法律用
    語並非全然正確，惟一般成年人苟非熟稔法律事務，實不足
    以分辨該文書內容是否真實，確有誤信前述文書係公務員職
    務上所製作之危險，自均屬偽造之公文書無訛。　
　㈢再按我國公印之製頒係規定於印信條例，且印信條例就印信
    之種類、質料、形式、字體及尺度等均有明文規範，故是否
    屬刑法第218條第1項之公印，仍應依印信條例所規定之外觀
    形式而為認定，又政府並無可能製頒與我國公務機關名銜不
    符之印信，則偽造與我國公務機關名銜不符之印章，因非依
    印信條例規定由上級機關所製發之印信以表示該機關之資格
    ，即與公印之要件不符。經查，如附表所示偽造公文書上偽
    造之「法務部行政執行署台中凍結管制命令執行官印」、「
    法務部行政執行署台北執行處凍結管制命令印」、「檢察官
    施教文傳票專用」、「書記官楊英杰傳票專用」等印文，並
    非印信條例規定所製發印信之印文，自無從認定為依印信條
    例所規定製頒之印信，與公印之要件不符，應僅屬偽造之普
    通印文。此外，上開印文雖係偽造而成，惟本案並未扣得與
    印文內容、樣式一致之偽造印章，參以現今科技發達，縱未
    實際篆刻印章，亦得以電腦製圖軟體模仿印文格式列印或其
    他方式偽造印文圖樣，是依卷內現存事證，無法證明如附表
    所示公文書內偽造之印文確係透過偽刻印章之方式蓋印偽造
    ，故無從逕認被告有何偽造印章之行為，附此敘明。
　㈣核被告所為，係犯刑法第339條之4第1項第1款、第2款之三人
    以上共同冒用公務員名義詐欺取財罪、洗錢防制法第14條第
    1項之洗錢罪、刑法第216條、第211條之行使偽造公文書罪
    。又其偽造印文之行為係偽造公文書之部分行為，其偽造公
    文書後進而持以行使，其偽造之低度行為復為行使之高度行
    為所吸收，均不另論罪。
　㈤被告與「鄭一凱」及其他不詳詐欺集團成員間，就上開犯行
    ，互有犯意聯絡，並分工合作、互相利用他人行為以達犯罪
    目的及行為分擔，應論以共同正犯。
　㈥又被告係一行為同時觸犯上開3罪名，屬想像競合犯，應依刑
    法第55條規定，從較重之三人以上共同冒用公務員名義詐欺
    取財罪處斷。
　㈦按想像競合犯之處斷刑，本質上係「刑之合併」，其所謂從
    一重處斷，乃將想像競合犯組成之評價上數罪，合併為科刑
    一罪，其所對應之刑罰，亦合併其評價上數罪之數法定刑，
    而為一個處斷刑。易言之，想像競合犯侵害數法益者皆成立
    犯罪，論罪時必須輕、重罪併舉論述，同時宣告所犯各罪名
    ，包括各罪有無加重、減免其刑之情形，亦應說明論列，量
    刑時併衡酌輕罪部分量刑事由，評價始為充足，然後依刑法
    第55條規定「從一重處斷」，非謂對於其餘各罪可置而不論
    。因此，法院決定處斷刑時，雖以其中最重罪名之法定刑，
    做為裁量之準據，惟於裁量其輕重時，仍應將輕罪合併評價
    在內。本案被告於本院審理時自白一般洗錢犯行，依洗錢防
    制法第16條第2項「犯前2條之罪，在偵查或審判中自白者，
    減輕其刑」之規定，原應減輕其刑，惟其所犯一般洗錢罪係
    屬想像競合犯其中之輕罪，本案犯行係從一重之共同加重詐
    欺取財罪處斷，就此部分想像競合輕罪得減刑部分，依上開
    說明，由本院於後述依刑法第57條量刑時，一併衡酌該部分
    減輕其刑事由，附此敘明。
　㈧爰審酌被告於本案前5年內有因詐欺案件，經法院宣告有期徒
    刑以上之刑確定並執行完畢之紀錄，素行不佳，有臺灣高等
    法院被告前案紀錄表在卷可按，仍不知悔改，不思循正當管
    道獲取財物，竟因貪圖小利，參與詐欺集團行騙，利用一般
    民眾欠缺法律專業知識，對於檢警機關組織分工與案件進行
    流程未盡熟稔，及信賴公務員執行職務之公權力，而與其他
    詐欺集團成員以如起訴書所載之分工方式對告訴人進行詐騙
    ，致告訴人受有非微之財產損失，不僅漠視他人財產權，更
    製造金流斷點，影響財產交易秩序，亦徒增檢警機關追查集
    團上游成員真實身分之難度，犯罪所生危害非輕，應予非難
    ，衡以其犯後始終坦認犯行，非無悔意，惟尚未與告訴人達
    成和解、亦未賠償告訴人所受損害之犯後態度，復參酌被告
    在本案犯罪中係從事末端之取款行為，對於整體犯罪無決定
    支配權，並承擔隨時遭查獲之風險，暨考量其犯罪之動機、
    手段、情節、所獲利益（詳後沒收部分），及其自陳高中畢
    業之教育智識程度、入監前從事餐飲業、月薪約新臺幣（下
    同）3萬元、單身、無家人待其扶養之家庭生活經濟狀況（
    見本院111年度審金訴字第619號卷111年7月25日審判筆錄第
    4至5頁）等一切情狀，量處如主文所示之刑。
四、沒收部分　
　㈠按偽造之印章、印文或署押，不問屬於犯人與否，沒收之，
    刑法第219條定有明文。又行為人用以詐欺取財之偽造書類
    ，既已交付於被害人收受，則該物非屬行為人所有，除偽造
    書類上偽造之印文、署押，應依刑法第219條予以沒收外，
    依同法（按：修正前）第38條第3項之規定，即不得再對各
    該書類諭知沒收（最高法院43年台上字第747號判例意旨參
    照）。經查：如附表編號1所示偽造「臺北地方法院地檢署
    監管科」公文書上偽造之「法務部行政執行署台中凍結管制
    命令執行官印」印文1枚、如附表編號2所示偽造「臺灣臺北
    地方法院地檢署刑事傳票」公文書上偽造之「法務部行政執
    行署台北執行處凍結管制命令印」、「檢察官施教文傳票專
    用」、「書記官楊英杰傳票專用」印文各1枚，依刑法第219
    條規定，不問屬於犯人與否，均應予宣告沒收；至如附表所
    示之偽造公文書，雖為被告本案犯罪所用之物，然因已交予
    告訴人收執，非屬被告或其餘共犯所有之物，亦非違禁物，
    爰不予宣告沒收。
　㈡次按犯罪所得，屬於犯罪行為人者，沒收之；於全部或一部
    不能沒收或不宜執行沒收時，追徵其價額，刑法第38條之1
    第1項前段、第3項定有明文。經查：本案被告擔任車手，其
    獲得之報酬為8,000元等情，業據被告供承在卷（見111年度
    偵字第13281號卷第27頁），堪認被告因實施本案犯行所取
    得之報酬為8,000元，核屬被告之犯罪所得，雖未扣案，然
    因迄未合法發還告訴人，復查無刑法第38條之2第2項所定情
    形，自仍應依刑法第38條之1第1項前段、第3項規定宣告沒
    收，且於全部或一部不能沒收或不宜執行沒收時，追徵其價
    額。
　㈢末按犯洗錢防制法第14條之罪，其所移轉、變更、掩飾、隱
    匿、收受、取得、持有、使用之財物或財產上利益，沒收之
    ；犯第15條之罪，其所收受、持有、使用之財物或財產上利
    益，亦同，洗錢防制法第18條第1項定有明文。惟因洗錢行
    為之標的是否限於行為人者始得宣告沒收，法無明文，是倘
    法條未規定「不問屬於犯罪行為人與否均沒收」時，自仍以
    屬於被告所有者為限，始應予沒收。經查，被告收取告訴人
    受騙交付之款項後，已交予「鄭一凱」上繳詐欺集團，足見
    該款項非屬被告所有，亦無證據證明被告就該款項具有事實
    上之管領處分權限，參酌上開所述，除前述被告分得之報酬
    外，自無從就如告訴人遭詐騙之款項，依洗錢防制法第18條
    第1項或刑法第38條之1第1項前段規定對被告宣告沒收，併
    此敘明。　
據上論斷，應依刑事訴訟法第273條之1第1項、第299條第1項前
段、第310條之2、第454條第2項（依刑事判決精簡原則，僅記載
程序法條文），判決如主文。　　　
本案經檢察官陳韻中提起公訴，由檢察官余秉甄到庭執行職務。
中　　華　　民　　國　　111 　年　　8 　　月　　22　　日
                  刑事第九庭  法  官  陳秀慧  
以上正本證明與原本無異。
如不服本判決應於收受送達後20日內，向本院提出上訴書狀，並
應敘述具體理由。其未敘述上訴理由者，應於上訴期間屆滿後20
日內向本院補提理由書（均須按他造當事人之人數附繕本）「切
勿逕送上級法院」。若因疫情而遲誤不變期間，得向法院聲請回
復原狀。
                              書記官  陳建宏
中　　華　　民　　國　　111 　年　　8 　　月　　22　　日
附錄本案論罪科刑法條全文：
洗錢防制法第2條
本法所稱洗錢，指下列行為：
一、意圖掩飾或隱匿特定犯罪所得來源，或使他人逃避刑事追訴
    ，而移轉或變更特定犯罪所得。
二、掩飾或隱匿特定犯罪所得之本質、來源、去向、所在、所有
    權、處分權或其他權益者。
三、收受、持有或使用他人之特定犯罪所得。
洗錢防制法第14條
有第二條各款所列洗錢行為者，處7年以下有期徒刑，併科新臺
幣5百萬元以下罰金。
前項之未遂犯罰之。
前二項情形，不得科以超過其特定犯罪所定最重本刑之刑。
中華民國刑法第216條
行使第210條至第215條之文書者，依偽造、變造文書或登載不實
事項或使登載不實事項之規定處斷。　
中華民國刑法第211條
偽造、變造公文書，足以生損害於公眾或他人者，處1年以上7年
以下有期徒刑。　
中華民國刑法第339條之4
犯第339條詐欺罪而有下列情形之一者，處1年以上7年以下有期
徒刑，得併科1百萬元以下罰金：
一、冒用政府機關或公務員名義犯之。
二、三人以上共同犯之。
三、以廣播電視、電子通訊、網際網路或其他媒體等傳播工具，
    對公眾散布而犯之。
前項之未遂犯罰之。
附表：
編號 偽造之公文書名稱 偽造之印文及數量 1 「臺北地方法院地檢署監管科」（見111年度偵字第13281號卷第21頁） 「法務部行政執行署台中凍結管制命令執行官印」印文1枚 2 「臺灣臺北地方法院地檢署刑事傳票」（見111年度偵字第13281號卷第21頁） 「法務部行政執行署台北執行處凍結管制命令印」、「檢察官施教文傳票專用」、「書記官楊英杰傳票專用」印文各1枚 
附件：
臺灣士林地方檢察署檢察官起訴書
                                    111年度偵字第13281號
　　被　　　告　楊茂崑　男　23歲（民國00年0月00日生）
　　　　　　　　　　　　住○○市○區○○街00號
　　　　　　　　　　　　國民身分證統一編號：Z000000000號
                       （另案法務部○○○○○○○○羈押                          中）
上列被告因詐欺等案件，已經偵查終結，認應提起公訴，茲將犯
罪事實及證據並所犯法條分敘如下：
　　　　犯罪事實
一、楊茂崑於民國111年3月間加入真實姓名年籍不詳之成年人所
    組成3人以上詐欺集團，擔任取款車手。楊茂崑與該詐欺集
    團成員，共同意圖為自己不法之所有，基於三人以上共同冒
    用公務員名義詐欺取財、行使偽造公文書及洗錢之犯意聯絡
    ，由真實姓名年籍不詳之詐騙集團成員於111年3月28日12時許
    ，撥打電話予張月雲，佯稱為戶政人員、警員，稱張月雲涉
    及洗錢案件，需交付金錢供查證云云。致張月雲因而陷於錯
    誤，而於同日13時45分，在臺北市北投區文化路某處，將現
    金新臺幣（下同）40萬元交予依指示前來取款之楊茂崑。楊
    茂崑並交付該詐騙集團所偽造之臺北地方法院地檢署監管科
    收據、臺北地方法院地檢署傳票予張月雲收執。楊茂崑再依
    指示將所收取款項交付予不詳詐欺集團成員，以此方式隱匿
    詐欺犯罪所得之去向，楊茂崑從中獲取8000元之報酬。
二、案經張月雲訴由臺北市政府警察局北投分局報告偵辦。
　　　　證據並所犯法條
一、證據清單及待證事實：
編號 證據名稱 待證事實 1 被告楊茂崑於警詢、偵查之供述 坦承於上揭時、地，收款、交付文書及獲有報酬等事實。 2 證人即告訴人張月雲於警詢時之證述 佐證告訴人遭詐騙而陷於錯誤，因而交付金錢之事實。 3 被告取款之現場、週邊道路、及離去現場之相關監視器錄影畫面 佐證被告前往取款之事實。 4 告訴人提出詐騙集團成員交付偽造公文書 佐證告訴人遭詐騙集團成員詐騙，將現金交付，並收取詐騙集團成員所交付偽造之公文書之事實。 
二、核被告所為，係犯刑法第339條之4第1項第1款、第2款之3人
    以上共同冒用公務員名義犯詐欺取財、第216條、第211條行
    使偽造公文書等罪嫌及違反洗錢防制法第2條第1款、第2款
    規定，而應依同法第14條第1項處罰。被告與其餘詐欺集團
    成員間就上開犯行，有犯意聯絡及行為分擔，請依共同正犯
    論處。被告係一行為同時觸犯上開罪名，屬想像競合犯，請
    依刑法第55條規定，從一重之三人以上共同冒用公務員名義
    詐欺取財罪處斷。被告上開犯罪所得，請依刑法第38條之1
    第1項宣告沒收，全部或一部不能沒收時，請依法宣告追徵
    。
三、依刑事訴訟法第251條第1項提起公訴。
　　此　致
臺灣士林地方法院
中　　華　　民　　國　  111 　年    6  　月　　 23    日
　　　　　　　　　　　　  　　檢察官 陳韻中
本件正本證明與原本無異　　　　　　　
中　　華　　民　　國　  111 　年　  6　　月　　 27  　日
                              書記官 林秀玉
附錄本案所犯法條全文：
中華民國刑法第339條之4
犯第 339 條詐欺罪而有下列情形之一者，處 1 年以上 7 年以
下有期徒刑，得併科 1 百萬元以下罰金：
一、冒用政府機關或公務員名義犯之。
二、三人以上共同犯之。
三、以廣播電視、電子通訊、網際網路或其他媒體等傳播工具，
    對公眾散布而犯之。
前項之未遂犯罰之。
中華民國刑法第216條（行使偽造變造或登載不實之文書罪）
行使第 210 條至第 215 條之文書者，依偽造、變造文書或登載
不實事項或使登載不實事項之規定處斷。
中華民國刑法第211條（偽造變造公文書罪）
偽造、變造公文書，足以生損害於公眾或他人者，處 1 年以上
7 年以下有期徒刑。
洗錢防制法第14條
有第二條各款所列洗錢行為者，處 7 年以下有期徒刑，併科新
臺幣 5 百萬元以下罰金。
前項之未遂犯罰之。
前二項情形，不得科以超過其特定犯罪所定最重本刑之刑。